臺灣高等法院臺中分院刑事判決
111年度上訴字第912號
上  訴  人  
即  被  告  陳正斌
選任辯護人  洪嘉威律師（法律扶助律師)
上列上訴人因違反毒品危害防制條例案件，不服臺灣臺中地方法
院110年度訴字第358號中華民國111年2月9日第一審判決（起訴
案號：臺灣臺中地方檢察署110年度偵字第2319、5710號），提
起上訴，本院判決如下：
    主  文
原判決關於其附表一編號2所示販賣第一級毒品罪之刑撤銷。
乙○○犯販賣第一級毒品罪，處有期徒刑捌年。
    事實及理由
一、本院審判範圍之說明：
（一）按民國110年6月18日刑事訴訟法第348條修正施行前已繫
      屬於第一審或第二審法院之案件，在修正施行後始因上訴
      而繫屬於第二審或第三審法院者，應適用修正後規定以定
      其上訴範圍（最高法院110年度台上字第5375號、111年度
      台上字第1323號刑事判決參照）。而上訴得明示僅就判決
      之刑、沒收或保安處分一部為之，修正後刑事訴訟法第34
      8 條第3 項定有明文。依該條項之立法說明：「為尊重當
      事人設定攻防之範圍，並減輕上訴審審理之負擔，容許上
      訴權人僅針對刑、沒收或保安處分一部提起上訴，其未表
      明上訴之認定犯罪事實部分，則不在第二審之審判範圍。
      如為數罪併罰之案件，亦得僅針對各罪之刑、沒收、保安
      處分或對併罰所定之應執行刑、沒收、保安處分，提起上
      訴，其效力不及於原審所認定之各犯罪事實，此部分犯罪
      事實不在上訴審審查範圍」等語。準此，上訴權人就下級
      審判決聲明不服提起上訴時，依現行法律規定，得在明示
      其範圍之前提下，擇定僅就該判決之「刑」（包括宣告刑
      、執行刑及應否諭知緩刑）、「沒收」、「保安處分」等
      部分單獨提起上訴，而與修正前認為上開法律效果與犯罪
      事實處於絕對不可分之過往見解明顯有別。此時上訴審法
      院之審查範圍，將因上訴權人行使其程序上之處分權而受
      有限制，除與前揭單獨上訴部分具有互相牽動之不可分關
      係、為免發生裁判歧異之特殊考量外，原則上其審理範圍
      僅限於下級審法院就「刑」、「沒收」、「保安處分」之
      諭知是否違法不當，而不及於其他（最高法院111年度台
      上字第1542號、111年度台上字第872、879號刑事判決同
      此意旨）。
（二）本案係由上訴人即被告乙○○（下稱被告）檢附具體理由提
      起上訴，檢察官則未於法定期間內上訴；而依被告所提刑
      事上訴理由狀，及被告與辯護人於本院準備程序及審理時
      陳述之上訴範圍，業已表明原判決附表一編號2所示販賣
      第一級毒品罪之量刑過重，並明示僅就原判決此部分所量
      處之刑期提起上訴（詳參本院卷第93至94、153至154頁，
      其餘就附表一編號1、3至6部分所提上訴，已於本院審理
      時表明撤回上訴而告確定），而未對原判決所認定之犯罪
      事實、罪名及沒收部分（本案並未諭知保安處分）聲明不
      服，參諸前揭說明，本院僅須就原判決所宣告之「刑」有
      無違法不當進行審理；至於原判決就科刑以外之其他認定
      或判斷，既與刑之判斷尚屬可分，且不在被告明示上訴範
      圍之列，即非本院所得論究，合先敘明。
二、本案據以審查量刑當否之原判決所認定犯罪事實及罪名：
（一）原判決犯罪事實（即如原判決附表一編號2所示)：
      被告明知海洛因為毒品危害防制條例第2條第2項第1款所
      列管之第一級毒品，不得非法販賣，竟意圖營利，基於販
      賣第一級毒品海洛因之犯意，持用其所有之SHARP黑色行
      動電話（如原判決附表二編號10所示之扣案物）與王心怡
      聯繫交易毒品事宜，並於109年11月2日凌晨2時許，在臺
      中市后里區四月路旁，由被告當場交付第一級毒品海洛因
      （約0.46公克）予王心怡，並收受新臺幣（下同）1萬400
      0元之價金而完成交易。
（二）被告所犯之罪名：
    1.核被告就此部分所為，係犯毒品危害防制條例第4條第1項
      之販賣第一級毒品罪。其基於販賣之目的，而持有第一級
      毒品海洛因之低度行為，應為其販賣第一級毒品海洛因之
      高度行為所吸收，不另論罪。
    2.被告前因違反毒品危害防制條例案件，經原審法院以108
      年度訴字第2518號判決分別判處有期徒刑6月、2月，應執
      行有期徒刑7月確定，於109年2月24日易科罰金執行完畢
      ，有臺灣高等法院被告前案紀錄表在卷足參。被告受有期
      徒刑之執行完畢後，5 年以內故意再犯本案有期徒刑以上
      之罪，為累犯；審酌其所犯前案與本案均為故意犯罪，且
      均為違反毒品危害防制條例案件，顯見前案有期徒刑執行
      並無顯著成效，被告對於刑罰之反應力薄弱，縱予加重最
      低本刑亦無罪刑不相當之情事，依刑法第47條第1項之規
      定，除法定本刑為死刑、無期徒刑部分依法不得加重外，
      餘則應予加重其刑。
    3.被告就上開販賣第一級毒品犯行，已於警詢、偵訊、原審
      及本院均坦承不諱，符合偵查及歷次審判中均自白之要件
      ，應依毒品危害防制條例第17條第2項之規定減輕其刑，
      且除前揭依法不得加重其刑之部分外，餘則先加後減之。
      　
    4.被告於本次販賣毒品之對象為王心怡，販賣之數額為1萬4
      000元，相較於專門大量走私進口或長期販賣毒品之「大
      盤」、「中盤」等毒梟而言，對於社會秩序與國民健康之
      危害程度尚非至鉅，其販賣毒品之所得亦非鉅額，且被告
      犯後始終坦承犯行，態度尚可，其主、客觀之惡性，尚非
      能認與長期、大量販賣毒品者等同而視。觀其犯罪情狀，
      若予宣告減輕其刑後之法定最低度之刑，猶嫌過重，在客
      觀上足以引起一般之同情，應依刑法第59條之規定酌減其
      刑，且除前揭依法不得加重其刑之部分外，餘則先加後遞
      減之。　　　　　　　　
三、上訴理由之論斷：
（一）被告上訴意旨略以：原判決係以被告販賣而取得1萬4000
      元之對價而加重刑責，然被告僅賺取微薄之量差，此與其
      他犯行相較並無極大差異，比對司法院量刑系統之查詢結
      果，可認原判決量處有期徒刑8年6月之刑度，實屬過重。
      另請審酌被告父親失智住在療養院，母親患有甲狀腺癌，
      被告尚有1名正在就讀國小之未成年子女，家中經濟重擔
      全由被告負擔，惟因疫情關係遭到裁員，被告係受限於經
      濟困頓，方沾染毒品惡習，於本案被查獲後已積極配合檢
      警追查毒品來源，雖無從適用毒品危害防制條例第17條第
      1項減輕其刑，然已足認被告犯後態度良好，請予從輕量
      刑等語。　　　
（二）本院查：原審經審理結果，認為被告上開販賣第一級毒品
      犯行事證明確，予以論罪科刑，固非無見。惟按量刑之輕
      重，固屬事實審法院得依職權自由裁量之事項，惟仍應受
      比例原則及公平原則之限制，以符罪刑相當之原則，否則
      其判決即非適法。所稱之比例原則，指行使此項職權判斷
      時，須符合客觀上之適當性、相當性與必要性之價值要求
      ，不得逾越此等特性之程度，用以維護其均衡；而所謂平
      等原則，非指一律齊頭之平等待遇，應從實質上加以客觀
      判斷，倘條件有別，應本乎正義理念，分別適度量處，禁
      止恣意為之（最高法院99年度台上字第4568號刑事判決參
      照）。其中就販賣毒品案件而言，犯罪行為人各次販賣毒
      品之種類、數量、純度、交易金額等情節，已足彰顯個別
      犯行促使毒害蔓延擴大之行為不法內涵，法院以此作為科
      處不同刑度之判斷依據，而於量刑時有所區隔，亦僅在於
      呼應其行為不法內涵之差異，固難認有何違反公平原則之
      處；惟在刑期差距幅度之控制上，尤應注意契合比例原則
      及罪刑相當原則，而就事物性質之不同，為合理之區別對
      待，避免僅因交易數額之些許差異，而在量刑結論上為倍
      數加成或機械式之累加，致其所犯各罪之刑期輕重落差過
      鉅，反而悖離實質平等之精義。被告於本案販賣第一級毒
      品海洛因予王心怡時，雖係收取1萬4000元之價金而完成
      交易，有別於被告在相異時、地販賣第一級毒品海洛因予
      羅景湛所收取之1000元交易對價（即原判決附表一編號3
      、4），然上開各罪所存在之法定加重、減輕事由則均無
      不同，原判決卻於本案諭知有期徒刑8年6月，與前揭2罪
      之宣告刑即有期徒刑7年7月相較，差距將近1年，增幅不
      可謂之不大，量刑理由未能就此詳予說明，已難認允洽；
      再者，被告歷次販賣第一級毒品行為，均係從中賺取些許
      量差，業據其於原審及本院供承甚明（詳參原審卷第43頁
      ，本院卷第154頁），原判決亦於理由欄載明被告無論是
      賣1萬4000元或是1000元，對方都會分一些給他等語（詳
      參原判決第4頁倒數第1至2行），足認被告即使販賣第一
      級毒品海洛因之交易金額高低不同，然其實際獲取之量差
      並非按一定比例予以增減，而係端賴毒品交易之他方當下
      如何撥付而定。則單就被告藉由販賣第一級毒品犯行從中
      牟取之實際差額利益以觀，未必呈現懸殊之獲利結論，更
      不足以作為原判決前揭將近有期徒刑1年刑期落差之合理
      依據。原判決未能細究及此，就被告此部分所犯販賣第一
      級毒品罪遽予量處有期徒刑8年6月，尚欠周延，即有可議
      。被告提起上訴指摘原判決就此部分量刑過重，自非無憑
      ，當屬可採。另被告上訴理由所提及本案判決結果與司法
      院量刑系統之差異乙節，因司法院建置之「量刑資訊系統
      」係以「多元迴歸模式」分析實務判決資料後，依焦點團
      體建議及調整量刑因子暨影響力大小製作而成，尚未對各
      種犯罪類型作全面統計，並囿於部分資料無法數值化或取
      樣不足，且有部分無法克服之缺點，僅能供法官量刑之參
      考，不能據此即剝奪或限制法官審酌個案情節適切量刑之
      自由裁量權限（最高法院108年度台上字第2686號刑事判
      決參照），自不宜作為判斷原判決量刑當否之唯一準據，
      附此敘明。綜上所陳，被告以原判決就此部分之量刑不當
      提起上訴，並非無據，其上訴為有理由，應由本院就原判
      決關於其附表一編號2所示販賣第一級毒品罪之刑予以撤
      銷改判。
（三）爰以行為人之責任為基礎，審酌被告明知海洛因為毒品危
      害防制條例所列管之第一級毒品，竟仍伺機對外販售牟利
      ，已藉由毒品之有償販售而擴大危害範圍，促成毒品氾濫
      ，戕害他人身心健康，使購毒者對於毒品更趨依賴、成癮
      ，被告前揭犯罪所生危害實屬不容小覷；且被告於本案之
      交易金額為1萬4000元，較諸其餘業已確定之販賣第一級
      毒品犯行（原判決附表一編號3至5，交易金額各1000元）
      而言，被告所交付之第一級毒品海洛因數量顯然較豐，所
      造成之毒害尤深，於量刑時仍應適度區隔，不宜過輕；又
      被告已於警詢、原審及本院均坦承此部分之販賣第一級毒
      品犯行，犯後態度仍屬可取；再參以被告犯罪動機、目的
      、手段、於本案係獲取些許量差、被告於原審審理時自述
      具有高職畢業學歷之智識程度、未婚、有1個7歲小孩與同
      居人共同照顧扶養、父親住療養院由其照顧扶養、原在福
      容飯店工作、現擔任臨時工、經濟狀況不佳（詳參原審卷
      第228頁），及於本院主張其母親罹患甲狀腺惡性腫瘤（
      喉癌，詳參原審卷第89頁）等一切情狀，量處如本判決主
      文欄第2項所示之刑，以示懲儆。
（四）另按檢察官就被告構成累犯之事實及應加重其刑之事項，
      有所主張並指出證明方法後，基於精簡裁判之要求，即使
      法院論以累犯，無論有無加重其刑，判決主文均無庸為累
      犯之諭知（最高法院110年度台上字第5660號刑事判決參
      照）。則被告於本案雖已構成累犯並經裁量結果應予加重
      其刑，參諸前揭說明，於主文欄仍毋庸為累犯之諭知，併
      予敘明。
據上論結，應依刑事訴訟法第369條第1項前段、第364條、第299
條第1項前段，毒品危害防制條例第4條第1項、第17條第2項，刑
法第11條、第47條第1項、第59條（僅列出撤銷改判部分之實體
法條文），判決如主文。
本案經檢察官陳建文提起公訴，檢察官甲○○到庭執行職務。 　
　
中　　華　　民　　國　　111 　年　　6 　　月　　28　　日
          刑事第十二庭    審判長法　官  張  國  忠 
　　　　　                      法　官  陳      葳
　　　　　　　      　　　　　  法　官  高  文  崇
以上正本證明與原本無異。
如不服本判決應於收受送達後20日內向本院提出上訴書狀，其未
敘述上訴之理由者，並應於提起上訴後20日內向本院補提理由書
（均須按他造當事人之人數附繕本）「切勿逕送上級法院」。因
疫情而遲誤不變期間，得向法院聲請回復原狀。  

　　　　　　　　　　       　　 書記官  施  耀  婷

中　　華　　民　　國　　111 　年　　6 　　月　　28　　日

附錄本案論罪科刑法條：
毒品危害防制條例第4條第1項　
製造、運輸、販賣第一級毒品者，處死刑或無期徒刑；處無期徒
刑者，得併科新臺幣3千萬元以下罰金。